臺灣新竹地方法院民事裁定
109年度消債職聲免字第33號
聲  請  人  
即債務人    何文欽  


代  理  人  林彥苹律師                    
上列當事人因消費者債務清理事件，聲請免責，本院裁定如下：
    主  文
聲請人即債務人何文欽不予免責。
    理  由
一、按法院為終止或終結清算程序之裁定確定後，除別有規定外
    ，應以裁定免除債務人之債務，消費者債務清理條例（下稱
    消債條例）第132條定有明文。又法院裁定開始清算程序後
    ，債務人有薪資、執行業務所得或其他固定收入，扣除自己
    及依法應受其扶養者所必要生活費用之數額後仍有餘額，而
    普通債權人之分配總額低於債務人聲請清算前二年間，可處
    分所得扣除自己及依法應受其扶養者所必要生活費用之數額
    者，法院應為不免責之裁定。但債務人證明經普通債權人全
    體同意者，不在此限，復為同條例第133 條所明定。
二、本件聲請人即債務人何文欽前於民國（下同）108年9月24日
    視為具狀聲請清算，經本院以108年度消債清字第41號裁定
    自109年5月4日下午17時起開始清算程序，嗣經本院司法事
    務官認本件債務人名下並無具有清算價值之財產，堪認不敷
    清償繼續進行清算程序所需之財團費用及債務，以109年度
    司執消債清字第15號裁定終止清算程序確定一節，業經本院
    依職權調閱上開案卷查明屬實。依首揭規定，本院應裁定是
    否准許債務人免責。經本院通知全體債權人及債務人到場及
    函詢各全體無擔保債權人，除債權人萬榮行銷股份有限公司
    、中華電信股份有限公司未具狀陳述意見外，其餘債權人表
    示意見如下：
㈠、債權人第一商業銀行股份有限公司表示：不同意債務人免責
    ，債權人於清算程序未獲分配，請依職權調查是否有薪資所
    得、執行業務所得或其他固定收入，並調查債務人有無消債
    條例第133、134條之不免責事由等語。
㈡、債權人台新國際商業銀行股份有限公司表示：不同意債務人
    免責，請詳查債務人是否有消債條例第133條、第134條各款
    不免責事由，諸如查詢債務人入出境資料以確認其是否有奢
    侈浪費或隱匿財產之行為等語。
㈢、債權人遠東國際商業銀行股份有限公司表示不同意債務人免
    責，理由如下：
 1、法院應依消債條例第1條所定之立法宗旨衡平債權債務雙方
    之利益及各別應負擔之義務與責任，否則即有悖本法之立法
    精神及謀求社會利益最大化之宗旨。
 2、清算免責事件之裁定及處置，涉及多數利害關係人之權益，
    法院應依消債條例第136條之規定依職權為公平、合理、有
    效且迅速之調查，並確保清算免責程序審理之公正。法院除
    審酌債務人依法提出之文件外，尚應依職權調查與本案有關
    之必要事實及證據，或向稅捐單位或其他機關團體等可能存
    有債務人之財產、收入及業務狀況資料者為查詢。
 3、請鈞院依職權逕為調查債務人有無構成消債條例第133條及1
    34條所定之不免責事由。
 4、法院依消債條例第133條、第134條各款規定裁定債務人不免
    責並確定，債務人依同條例第141條、第142條規定清償至ㄧ
    定數額，仍得向法院聲請免責，依法仍可再行救濟。
㈣、債權人臺灣新光商業銀行股份有限公司表示不同意債務人免
    責，理由如下：
 1、法院裁定開始清算程序後，債務人有薪資、執行業務所得或
    其他固定收入，扣除自己及依法應受其扶養者所必要生活費
    用之數額後仍有餘額，而普通債權人之分配總額低於債務人
    聲請清算前二年間，可處分所得扣除自己及依法應受其扶養
    者所必要生活費用之數額者，法院應為不免責之裁定。但債
    務人證明經普通債權人全體同意者，不在此限。消債條例第
    132條、第133條分別定有明文，並敦促有清償能力者，利用
    薪資、執行業務所得或其他固定收入清償債務而免責。
 2、按消債條例之制度並非使債務人恣意消費所造成之債務轉嫁
    予債權人負擔，倘債務人於聲請更生前之相當期間內，利用
    信用金融之機會，恣意為非屬通常生活所需之鉅額消費或負
    擔過重之債務，而不在意日後履行返還之能力，反而算計消
    債條例中之不對等還款方案，濫用消債條例意旨規避其應負
    擔之償還責任，實與消債條例立法本旨有違，請鈞院鑒察債
    務人是否有消債條例第134條第4、5款情事，而應為不免責
    之裁定。
㈤、債權人玉山商業銀行股份有限公司表示：不同意債務人免責
    ，請鈞院依消債條例第133條為不免責裁定等語。
㈥、債權人聯邦商業銀行股份有限公司表示：請職權審酌債務人
    是否有符合消債條例第133條、第134條不免責之事由。
㈦、債權人國泰世華商業銀行股份有限公司表示：不同意債務人
    免責，請鈞院依職權調查聲請人聲請清算前2年至今有無搭
    乘國內外航線出國或至外、離島旅遊等相關資訊，俾利判斷
    債務人是否有消債條例第134條第4款之適用等語。
㈧、債權人花旗（台灣）商業銀行股份有限公司表示：不同意免
    責，請鈞院依職權調查是否有消債條例第133、134條不免責
    事由。依債務人之年齡各方面考量，應仍有工作能力，應勤
    勉工作以設法解決債務，且鈞院已准予債務人聲請清算，倘
    債務人又受免責裁定，將影響債權銀行權益至鉅，戕害整體
    社會金融經濟秩序，更非消債條例立法意旨等語。　
㈨、債權人勞動部勞工保險局表示：不同意免責，本案如予債務
    人免責，則依衛生福利部103年9月15日衛部保字第10301255
    17號函釋，未受清償之保險費及利息將發生消滅效果，國民
    年金保險年資依實際繳納保險費月（日）數按比率計算，將
    影響其未來給付權益。至保險給付之請領事項，則應按同法
    第30條（老年年金給付）、第34條（身心障礙年金給付）等
    有關規定辦理等語。　　　
㈩、債權人元大國際資產管理股份有限公司表示：請調查聲請人
    有無消債條例第133條、134條之情事，並裁定債務人不免責
    等語。　　　　　　　　　
、債權人滙誠第ㄧ資產管理股份有限公司、滙誠第二資產管理股
    份有限公司（下稱滙誠第二資產管理公司）表示：　　
 1、查本件債權人於聲請清算事件所得悉之資料甚少，不知悉債
    務人之收入及支出等狀況，無從為判斷債務人是否符合消債
    條例第133條不免責事由，請鈞院依職權審查債務人是否有
    符合消債條例第133條規定應予不免責為審酌裁定。
 2、依消債條例施行細則第21條第4項規定，債務人於聲請更生
    或清算程序時所申報之收入應包括政府補助金及其他收入等
    。茲因聲請人於本件清算程序中並未獲得相關資料可供參酌
    ，故無從判斷是否有消債條例第133條及第134條第1至8款規
    定應予不免責裁定之適用，請鈞院依職權函請債務人戶籍所
    在之管轄政府查報債務人於開始清算前二年，是否有申請失
    業補助、低收入戶補助或職業訓練補助等政府相關補助，俾
    利鈞院及債權人為判斷是否應予不免責裁定。
 3、又，本條例之立法理由及精神，並非欲幫助無誠意且不願努
    力工作清償債務之債務人於經濟上重生。倘准予債務人免責
    ，則對債權人及努力工作按時還款之一般債務人甚或更生債
    務人更顯不公，亦不符本條例所欲表彰之濟弱扶傾精神，是
    以，懇請予以裁定不免責，以維司法正義及公平，並警惕債
    務人應奮起努力工作清償債務。
 4、滙誠第二資產管理公司另表示：本件積欠之債務金額非鉅，
    債權人願提供債務人較為符合協商或停息之優惠還款方案等
    語。
三、經查：
㈠、債務人前依消債條例之規定，向本院聲請清算，經本院前開
    裁定准許進行清算程序，嗣因債務人之財產不敷清償清算程
    序所需之財團費用及債務，復經本院司法事務官裁定終止清
    算程序確定在案，本件普通債權人因終止清算而未受任何分
    配，此觀本院109年度司執消債清字第15號裁定即知，是本
    件清算程序終止後，本院即應審酌債務人有無消債條例所定
    不免責之情形，合先敘明。
㈡、按法院裁定開始清算程序後，債務人有薪資、執行業務所得
    或其他固定收入，扣除自己及依法應受其扶養者所必要生活
    費用之數額後仍有餘額，而普通債權人之分配總額低於債務
    人聲請清算前二年間，可處分所得扣除自己及依法應受其扶
    養者所必要生活費用之數額者，法院應為不免責之裁定。但
    債務人證明經普通債權人全體同意者，不在此限，此為消債
    條例第133條所明定。經查，聲請人係於108年9月24日視為
    具狀聲請清算，本院並定於110年1月26日訊問債務人以進行
    調查，經債務人到場表示：法院裁定開始清算後，其向女友
    租車，擔任白牌計程車司機，每月可得車資66,000元，平均
    每日車資收入約2,200元、扣除每日油錢700元、向女友租車
    付給她每日租車費800元，平均每日收入為700元，是每月收
    入為21,000元，此外每月尚領有身障補助3,628元，合計目
    前一個月收入24,628元；另因子女已成年，自今年起未再支
    付小孩扶養費每月7000元，目前每月必要支出費用為房租費
    11,000元、三餐費6,500元、父母扶養費共3,000元、弟弟扶
    養費2,000元，總計22,500元。並陳報聲請清算前2年每月收
    入大概約3萬元，聲請清算前二年之每月必要生活支出，包
    括支付予父母之扶養費3000元（父親1000元、母親2000元）
    等，每月為31,850元，兩年必要支出總計764,400元等語，
    此有訊問筆錄在卷可佐（見本院卷第95-99頁），惟查：　
 1、就聲請人上開主張之目前每月必要支出，其中之父母扶養費
    共3,000元（即約每人1,500元）部分，因聲請人母親每月縱
    使不含租屋津貼4000元，仍領有安老津貼3000元、中低收入
    戶老人生活津貼7,463元、國民年金1,018元，合計11,481元
    ，且其每年尚需繳納保費12,000元，已如本院108年度消債
    清字第41號裁定所認定在案，是聲請人母親每月既有上開之
    社會補助津貼合計已達1萬多元，且尚有餘力繳納每年之保
    險費用，衡情其自身之上開津貼，已足以支應其日常生活之
    支出，是聲請人主張裁定清算後，每月支付母親之扶養費15
    00元部分，應予以剔除。是裁定清算後，聲請人每月之必要
    支出為:租金11000元、三餐費用6500元、父親之扶養費1500
    元、弟弟扶養費2000元，共21,000元。
 2、就聲請人主張每月收入含身障補助共24,628元，其中擔任白
    牌計程車司機每月收入21,000元部分，聲請人固於110年1月
    26日，到庭陳述其係向女友湯淑卿租車從事白牌計程車營業
    ，除前述按月支付向女友租車之租車費用24000元外，自109
    年10月份起，其並按月幫女友支付車貸12,000多元云云，並
    提出湯淑卿出具之租賃汽車切結書、湯淑卿名義之每月繳納
    貸款12,060元之申請書影本在卷為憑（見本院卷第107、109
    頁）。然查，聲請人既主張其於裁定清算後，開白牌計程車
    每月收入21,000元，加計每月領有身障補助3,628元，每月
    收入總計24,628元，則扣除前述其每月必要生活支出21000
    元後，僅餘3000多元，何以其有辦法自109年10月份起，按
    月為女友支出每月車貸12,000多元，是聲請人主張擔任白牌
    計程車司機每月收入僅21,000元，已非無疑。且依湯淑卿出
    具之上開租賃汽車切結書影本所載，聲請人每日支付其之車
    輛租金為300-400元（見本院卷第107頁），非聲請人上開主
    張之800元，是縱使（假設語氣）聲請人真有支付其女友車
    輛之租金，其每日租金至多亦應以400元為準。則以聲請人
    上開主張之每日跑車車資收入2200元，扣除油錢700元及租
    金400元，每日淨收入為1100元，每月跑車淨收入亦約有3萬
    多元。準此，堪認聲請人於本院准予清算後，其每月之收入
    數額，至少仍應以清算裁定所認28,000元加計身障補助3,62
    8元，總計31,628元為準。是以聲請人每月收入31,628元，
    扣除每月支出21,000元觀之，足認聲請人於裁定開始清算後
    ，其每月固定收入扣除必要支出後仍有餘額。
 3、再就聲請人聲請清算前二年期間之收入，聲請人已於110年1
    月26日到庭陳稱:當時每月收入大概約有3萬元，是聲請人當
    時每月之收入，應以本院准予清算裁定所認定之含身障補助
    款之31,628元為計算標準，故聲請人聲請清算前2年收入總
    額為759,072元（計算式：31,628元×24）；另聲請人聲請清
    算前2年內每月必要支出數額，聲請人固以其實際上仍有支
    出父、母扶養費，每月必要支出數額為31,850元等詞置辯，
    然查，聲請人前於聲請清算後，在本院裁准前，於109年2月
    4日到庭陳稱其每月之必要支出時，並未提及需支出父親之
    扶養費，此有本院108年度消債清字第41號事件該日筆錄在
    卷可憑（見該事件卷宗第143-144頁），且聲請人亦未釋明
    在此之前，其父親有何不能維持生活之情事，是難認聲請人
    於其聲請清算前二年之期間內，有支付父親扶養費之情事。
    又查，本院准予清算裁定時，業已認定聲請人母親每月領有
    社會補助津貼，並有餘力繳納每年保險費用，顯非不能維持
    生活之人，是聲請人主張於聲請清算前二年期間，其每月有
    支付母親扶養費2000元部分，亦難以採認。是以聲請人聲請
    清算前2年內，其每月之必要支出數額，應以本院准予清算
    裁定所認定之27,100元為準，依此，則聲請人聲請清算前2
    年內之必要支出總額為650,400元(計算式：27,100×24）。
 4、從而，聲請人於聲請清算前2年間之可處分所得759,072元，
    扣除自己及扶養親屬之必要生活費用之650,400元後，尚餘1
    08,672元，而本件普通債權人於清算程序中之分配總額為零
    元，為聲請人所自承，並據調取本院109年度司執消債清字
    第15號事件查明無訛。是以本件債權人分配總額顯低於聲請
    人即債務人聲請清算前二年間，可處分所得扣除自己必要生
    活費用之數額，而該當消債條例第133條規定應不免責之情
    形。　　　
四、綜上所述，聲請人於開始清算後有固定收入，於扣除自己及
    依法應受其扶養者所需必要生活費用後，仍有餘額，而普通
    債權人依清算程序受分配之總額，低於聲請人於聲請清算前
    二年間可處分所得扣除自己及受其扶養者所必要生活費用之
    數額，依消債條例第133條前段規定，應為不免責之裁定，
    復未經普通債權人同意其免責，情節又非屬輕微，無例外得
    以免責之情事，揆諸上開規定，債務人應不予免責，爰裁定
    如主文。至債務人受不免責之裁定確定後，繼續清償本件之
    債權人達消債條例第141條所規定之數額，即前述之108,672
    元，得再聲請法院裁定免責，附此敘明之。
五、爰裁定如主文。
中    華    民    國     110    年    4    月    20   日
                  民事第二庭  法  官  鄭政宗
以上正本係照原本作成。
如不服本裁定應於送達後10日內向本院提出抗告狀，並繳納抗告
費新臺幣1,000 元。
中　　華　　民　　國　　110 　年　　4 　　月　　21　　日
                              書記官 黃志微